【裁判字號】    96,重上,584
【裁判日期】    970521
【裁判案由】    確認優先承買權存在
【裁判全文】
臺灣高等法院民事判決                 96年度重上字第584號
上  訴  人  乙○○
訴訟代理人  蘇明淵律師
            謝孟儒律師
被上訴人    匯裕茶業股份有限公司
法定代理人  丁○○
被上訴人    甲○○
訴訟代理人  路春鴻律師
上列當事人間確認優先承買權存在事件，上訴人對於中華民國96
年10月12日臺灣新竹地方法院96年度重訴字第116號第一審判決
提起上訴，本院於97年5月7日言詞辯論終結，判決如下：
    主  文
上訴駁回。
第二審訴訟費用由上訴人負擔。
    事實及理由
甲、程序方面：
    按確認之訴非原告有即受確認判決之法律上利益者，不得提
    起。所謂即受確認判決之法律上利益，係指法律關係之存否
    不明確，原告主觀上認其在法律上之地位有不安之狀態存在
    ，且此種不安之狀態，能以確認判決將之除去者而言。本件
    上訴人主張其就如附表所示之土地（下稱系爭土地）與被上
    訴人匯裕茶業股份有限公司（下稱匯裕公司）存有不定期租
    賃關係，且就系爭土地上之建物有所有權，故請求確定對於
    拍定人即被上訴人甲○○與執行債務人匯裕公司間就系爭土
    地之買賣有優先承買權存在，為被上訴人匯裕公司所不爭執
    （見本院卷頁103），且本件訴訟標的法律關係之優先權是
    否存在，對於甲○○及匯裕公司並無必須合一確定之情形。
    是上訴人對被上訴人匯裕公司提起本件訴訟無即受確認判決
    之法律上利益，先予敘明。
乙、實體方面：
一、上訴人起訴主張：
  (一)上訴人就系爭土地與被上訴人匯裕公司存有不定期租賃關
      係，且於系爭土地上建築、維修房屋，並擁有暫編29建物
      之所有權，就系爭土地之買賣有優先承買權存在：
    １、關於坐落168之1、168之2及162之7地號土地之暫編29建
        號建物即測量成果圖所示Ｂ部分（下稱系爭Ｂ建物），
        係訴外人彭盛湧、彭盛亮、古盛鉉與大同茶行製茶廠（
        大同茶行之後將工廠出賣予匯裕公司）於53年1月1日簽
        訂土地租賃契約書前即於其上所興建，以供其等自住，
        建物範圍約100平方公尺左右，尚未辦理保存登記，故
        由原始建造人彭盛湧等3人取得上開建物所有權，嗣於
        42年9月7日，訴外人彭州芳依據耕者有其田條例由政府
        放領取得162之2地號土地所有權，系爭Ｂ建物所有權亦
        連同162之2地號土地所有權一併移轉於訴外人彭州芳，
        於66年12月23日訴外人丙○○（即上訴人父親）因買賣
        取得162之2地號土地所有權，而於93年3月15日將上開
        162之2地號之土地贈與上訴人，從而上訴人遂取得162
        之2地號土地及上開建物之使用權。
    ２、關於坐落168之1、162之2及174之2地號土地之暫編29建
        號建物即附圖所示Ｃ部分（下稱系爭Ｃ建物），乃上訴
        人於87年間徵得被上訴人匯裕公司之同意僱用訴外人傅
        德賢興建完成，而上開建物亦未辦理建物保存登記，因
        之，其所有權亦歸上訴人所有。
    ３、系爭Ｂ建物與坐落168之1及168之2地號土地之6建號房
        屋（下稱6建號建物）相鄰且使用同一屋頂，因上開建
        物年久失修，致不堪使用，為此，上訴人父親丙○○於
        72年間徵得被上訴人匯裕公司同意，將上開建物予以整
        修，被上訴人公司並口頭允諾將系爭土地出租予上訴人
        父親丙○○使用，以便嗣後丙○○整修與增建上開建物
        ，而有關上開建物之維修、增建費用及丙○○任職於被
        上訴人公司之薪資則充當使用168之1及168之2土地之租
        金。嗣於87年間，上訴人計畫於上開建物經營餐廳，自
        此上開建物之維修及增建則改由上訴人為之，被上訴人
        匯裕公司亦允諾將系爭土地繼續出租予上訴人使用，從
        而上訴人與被上訴人匯裕公司就系爭土地存有不定期租
        賃關係。
  (二)按土地法第104條規定『基地出賣時，承租人有依同樣條
      件優先購買權。房屋出賣時，基地所有人有依同樣條件優
      先購買之權』，立法意旨，在於房屋及基地如不屬於同一
      人所有時，無論基地或房屋之所有人，出賣其基地或房屋
      時，對方均有優先購買其基地或房屋之權利，至於房屋所
      有人係租地自建，或向前手購買房屋承租基地，均有土地
      法第104條之適用。本件被上訴人甲○○為強制執行拍賣
      系爭土地之拍定人，對於上訴人之優先承買權有爭執，爰
      訴請確認上訴人就被上訴人甲○○與匯裕公司間於96年5
      月24日就系爭土地之買賣有優先承買權存在。
  （原審判決上訴人敗訴，上訴人提起上訴。）
    並於本院聲明：
    (一)原判決廢棄。
    (二)確認上訴人就被上訴人甲○○與匯裕公司間，於96年5月
      24日就系爭土地之買賣有優先承買權存在。
二、被上訴人甲○○則抗辯如下：
  (一)依執行法院拍賣公告所載：「本院於95年1月5日履勘現場
      ，第三人丙○○在場稱6建號係台灣光復前後蓋的，嗣於
      20多年前，在6建號後方增建附屬建物，並另蓋一間獨立
      之磚造倉庫（增建部分編為暫編29建號），6建號係由其
      與家人居住，其內並有堆放陳年老茶，後方獨立磚造倉庫
      亦有堆放陳年老茶，共約40萬公斤，陳年老茶為其與匯裕
      公司及其他公司所購買，其為匯裕公司之股東兼廠長，公
      司內外事務均由其處理，已在該處居住30多年，未訂立任
      何契約…」等可知：系爭暫編29建號之增建部分，不論系
      爭6建號後方所增建之附屬建物，或獨立之磚造倉庫，均
      係20多年前即70年間由匯裕公司所增建，並非上訴人所謂
      係由訴外人彭盛湧、彭盛亮、古盛鉉所興建，再輾轉經彭
      州芳移轉予賴明義後由上訴人取得。且系爭6建號建物連
      同其後方所增建之附屬建物，係由丙○○與家人（上訴人
      為丙○○之子，亦包括在內）居住使用，而後方獨立磚造
      倉庫則係供匯裕公司堆放陳年老茶，足見上訴人與匯裕公
      司間就系爭土地並無租賃關係存在。
  (二)關於系爭Ｂ建物部分：
    １、被上訴人否認上訴人所提土地租賃契約書（系爭土地租
        約）之真正。況系爭土地租約上所載的承租人是大同茶
        行製茶工廠，並非匯裕公司，而大同茶行製茶工廠與匯
        裕公司既非同一，亦非前後手，且所承租的土地是168
        之1及168之2地號土地，並不包括上訴人嗣後取得的162
        之7地號土地，因此，上訴人所提出的系爭土地租約與
        本件優先購買權有無之爭點無關。
    ２、彭盛湧等3人是在53年1月1日與大同茶行製茶工廠簽訂
        系爭土地租約，將其所有168之1及168之2地號土地出租
        予大同茶行製茶工廠作為建築工廠使用，而上訴人的前
        前手彭州芳則在42年9月7日因耕地放領取得162之2地號
        土地所有權，因此彭州芳因耕地放領取得162之2地號土
        地所有權時，系爭Ｂ建物根本尚未存在，自無從一併受
        讓取得。彭州芳既無從取得系爭Ｂ建物所有權，則上訴
        人前手丙○○或上訴人亦不因取得162之2地號土地所有
        權而一併受讓取得系爭Ｂ建物所有權。故上訴人主張系
        爭Ｂ建物因有部分坐落其所有162之7地號土地而為其所
        有，並對168之1及168之2地號土地有優先購買權云云，
        顯屬無稽。
  (三)關於系爭Ｃ建物部分：
    １、上訴人係於93年3月15日始由其父即丙○○以贈與為原
        因，將162之2及162之7地號土地移轉登記予上訴人，上
        訴人自無需於87年間即僱人興建系爭Ｃ建物供匯裕公司
        堆放茶葉使用。況上訴人87年間時年22歲，以此甫出社
        會，年所得不過154,275元的身分與資力，竟出資25萬
        元僱工在非其所有的土地上興建房屋，實匪夷所思。
    ２、依傅賢德於原審之證述可知，系爭Ｃ建物本即有四牆、
        門、窗及屋頂，傅德賢僅係以鐵皮修繕並更換原先石棉
        瓦屋頂，亦即僅修繕原有房屋，非如上訴人所謂僱工「
        興建」，再參以照片中磚牆、門板與石棉瓦的顏色對照
        屋頂鐵皮的色澤亮度，明顯可見二者並非在同一時期完
        成。上訴人父親丙○○到庭證稱亦與上訴人主張的情節
        前後不一，出入甚大，參以丙○○是上訴人父親，且實
        為本件訴訟幕後主導者等情，所為證詞自屬偏頗而難以
        採信，從而上訴人主張系爭C建物係其於87年間僱工興
        建完成而取得所有權云云，殊非可採。
  (四)關於系爭6建號建物部分：
    １、縱如上訴人所述系爭6建號建物因年久失修而分別於72
        年及87年由其父丙○○及上訴人整修，惟渠等亦不因此
        而成為系爭6建號建物之所有權人，所有權人均仍為匯
        裕公司，亦與土地法第104條規定之要件不符。
    ２、上訴人父親丙○○既主張長期以來均係以其擔任匯裕公
        司廠長的薪資以及整修、增建房屋的費用抵充向匯裕公
        司承租系爭土地、建物的租金，而另一方面其所承租之
        系爭建物、土地卻又作為匯裕公司工廠及倉庫使用，衡
        情論理，太過離譜。
  (五)況上訴人或其父丙○○於系爭土地查封至拍賣迄今長達5
      、6年期間，未曾主張與匯裕公司間有租賃關係存在，竟
      於被上訴人拍定後，再以所謂口頭允諾或租金以薪資及維
      修費用互抵等空泛言詞，主張與匯裕公司間就系爭土地存
      有不定期租賃關係存在，顯為臨訟杜撰。
    並於本院聲明：駁回上訴。
三、兩造不爭執之事實：
  (一)坐落新竹縣北埔鄉○○○段麻布樹排小段168之1、168之2
      、168之7及174之2地號土地（下稱系爭土地）是被上訴人
      匯裕公司所有，業經原法院民事執行處以91年執字第3652
      號進行強制執行拍賣程序，次96年5月24日由被上訴人甲
      ○○以11,008,800元拍定。
  (二)坐落新竹縣北埔鄉○○○段麻布樹排小段162之2地號土地
      （下稱162之2土地）原是訴外人彭州芳所有，嗣於66年間
      由上訴人父親丙○○取得，再於92年12月18日分割出162
      之7地號，並於93年3月15日以贈與為原因，將162之2及
      162之7地號土地移轉登記予上訴人。
  (三)系爭暫編29建號建物，包括系爭Ｂ建物及系爭Ｃ建物兩部
      分，坐落新竹縣北埔鄉○○○段麻布樹排小段162之2、16
      2之7及系爭土地其中168之1、168之2、174之2地號土地。
  (四)匯裕公司因自行停業6個月以上，經台北市政府於95年10
      月14日府建商字第09571138700號函廢止其公司登記，有
      公司變更登記事項卡可憑（見本院卷頁52）。
四、兩造之爭點及論斷：
    上訴人主張其就系爭土地與被上訴人匯裕公司存有不定期租
    賃關係，且於系爭土地上建築、維修房屋，並擁有其上暫編
    29建物之所有權，就系爭土地之買賣有優先承買權存在等語
    。為被上訴人所否認，並以前揭情詞置辯。經查：
  (一)被上訴人匯裕公司所有之新竹縣北埔鄉○○○段麻布樹排
      小段168之1、168之2、168之7及174之2地號土地（即如附
      表所示系爭土地）及坐落168之1、168之2地號土地上之6
      建號建物，經債權人新竹國際商業銀行股份有限公司於91
      年5月21日向原法院民事執行處（下稱執行法院）聲請強
      制執行（91年執字第3652號），執行法院於91年6月25日
      至現場查封時，發現6建號建物後方有增建（即系爭Ｂ建
      物），且系爭土地上另有磚造增建（即系爭Ｃ建物），均
      未辦理保存登記，嗣經地政機關測量後於92年1月3日合併
      登記暫編為29建號，並經執行法院將系爭土地、6建物建
      物及暫編29建號建物合併拍賣，於95年5月24日由被上訴
      人甲○○以13,888,800元（包括系爭土地11,008,800元，
      6建號建物192萬元及暫編29建號建物96萬元）得標拍定等
      事實，業經本院調閱執行法院91年執字第3652號執行全卷
      （下稱執行卷）查核屬實（見執行卷(一)頁1、139-140，卷
      (二)頁2-4，卷(三)頁181-182）。
  (二)關於系爭Ｂ建物所有權歸屬之爭點部分：
    １、系爭Ｂ建物係暫編29建號建物之一部，坐落新竹縣北埔
        鄉○○○段麻布樹排小段162之7（分割自162之2）及系
        爭土地其中168之1、168之2地號土地，為6建號建物後
        方之磚造及鐵皮增建物，供工廠倉庫之用，詳如附圖所
        示。而系爭土地中之168之1、168之2地號土地，原為訴
        外人彭盛湧所有，其後輾轉移轉予被上訴人匯裕公司之
        情，有土地登記簿謄本附執行卷可稽（見執行卷(一)頁12
        9-132）。依上訴人所提出之系爭土地租約，係訴外人
        彭盛湧、彭盛亮、古盛鉉等3人於53年1月1日將168之1
        、168之2地號土地出租予「大同茶行製茶工廠」（下稱
        大同茶行）以建築工廠使用，另無出租土地上已有任何
        工廠或建物之約定內容，此有土地租賃契約書附卷可稽
        （見原審卷頁10）。準此以觀，上訴人主張系爭Ｂ建物
        乃彭盛勇等3人於簽訂系爭土地租約前即已興建而原始
        取得所有權云云，尚不足採。
    ２、訴外人彭州芳係於42年9月7日依據耕者有其田條例經放
        領取得162之2地號土地所有權，為兩造所不爭執，並有
        土地登記簿影本附卷可憑（見原審卷頁12）。而大同茶
        行於53年1月1日承租168之1、168之2地號土地之前，難
        認已有系爭Ｂ建物存在，已如上述，參以系爭Ｂ建物屬
        92年1月3日暫編29建號建物一部，應係6建號建物為建
        物所有權登記後始行增建致未辦理保存登記，則彭州芳
        於42年9月7日因耕地放領取得162之2地號土地所有權時
        ，即難認系爭Ｂ建物業經增建而存在該土地上。是上訴
        人主張彭州芳於取得162之2地號土地所有權時，連同系
        爭Ｂ建物所有權亦一併移轉取得所有權云云，衡情難採
        。上訴人進一步主張其父丙○○嗣因買賣取得162之2地
        號土地所有權，再贈與移轉予上訴人，故其因此取得系
        爭Ｂ建物所有權云云，自乏推論之依據而不足採。
  (三)關於系爭Ｃ建物所有權歸屬之爭點部分：
    １、上訴人之父丙○○於66年12月23日以買賣原因登記取得
        162之2土地所有權，嗣該土地於92年12月18日分割出16
        2之7地號，再於93年3月15日以贈與為原因，將162之2
        及162之7地號土地移轉登記予上訴人，已如上述。又暫
        編29號建物係匯裕公司所有，作為茶葉工廠及堆放茶葉
        之倉庫使用等情，業據丙○○於執行法院在場查封時陳
        明在卷（見執行卷(一)頁145），執行法院因此將暫編29
        建號建物列為匯裕公司之執行財產予以公告拍賣，亦有
        拍賣公告可稽（見執行卷(三)頁162）。則證人丙○○嗣
        於本院作證改稱系爭Ｃ建物係其與上訴人於87年出資興
        建而取得所有權云云（見本院卷頁70），已難採信。
    ２、參以上訴人所舉證人傅德賢於原審證稱：系爭Ｃ建物本
        來就有，供曬茶使用，非其所搭建，其僅裝設鐵皮屋頂
        及窗戶等語在卷（見原審卷頁52），核與現場照片磚牆
        與鐵皮屋頂之材質及新舊均有差異等情相符。由此益徵
        上訴人及其父丙○○所稱系爭Ｃ建物係上訴人僱工原始
        起造而取得所有權云云，為不足採。況上訴人於87年間
        年僅22歲，其於87年度收入所得總額為154,275元、88
        年度收入所得總額為419,830元、89年度收入所得總額
        為212,830元，各年收入所得總額並不高，且87年當時
        其尚未取得161之2及162之7土地所有權，其後亦未自行
        利用系爭Ｃ建物。綜此以觀，上訴人主張其於87年獨力
        出資25萬元僱工興建系爭Ｃ建物以提供匯裕茶行堆放茶
        葉，核與常情有違，且與證人傅德賢所證「費用是丙○
        ○給付的」等語未符，顯難採信。
  (四)關於上訴人有無承租系爭168之1及168之2地號土地之爭點
      部分：
    １、坐落168之1及168之2地號土地之6建號建物為匯裕公司
        所有，而系爭Ｂ建物與6建號建物相鄰，為兩造所不爭
        執。上訴人主張6建號建物因年久失修，其父丙○○於
        72年間徵得匯裕公司同意予以整修等情，縱認屬實，亦
        不影響6建號建物仍屬匯裕公司所有之事實。又上訴人
        主張匯裕公司同意出租168之1及168之2地號土地，並以
        丙○○所支出上開整修費用及任職匯裕公司薪資抵充租
        金乙節，為被上訴人甲○○所否認，上訴人就此主張之
        事實自應負舉證之責任。
    ２、觀之上訴人所舉證人丙○○證稱：其64年開始擔任匯裕
        公司廠長，剛開始每月6千元、後來調整到1萬元左右，
        匯裕公司自72年起迄未給付薪資至今等語在卷（見本院
        卷頁70-71），尚難據以認定其與匯裕公司約定承租168
        之1及168之2地號土地之租金數額及租期等租約內容，
        況72年以後既無薪資給付，已難認上訴人所指以丙○○
        薪資抵付租金之主張為真，自難更進一步認匯裕公司自
        87年同意續租予上訴人。參以執行法院自91年5月間開
        始執行程序，匯裕公司及上訴人之父丙○○雖曾多次具
        狀表示異議，惟均未敘及其就系爭土地有不定期租賃關
        係，嗣於94年9月丙○○具狀向執行法院表示上訴人有
        優先承買權，經執行法院於94年11月14日函諭補正（見
        執行卷(二)頁265），丙○○亦僅具狀表示因執行標的物
        有占用上訴人所有之162之2及162之7之土地，故上訴人
        有優先承買權云云（見執行卷(二)頁274），並於執行法
        院95年1月5日現場履勘時重申因建物坐落162之2及162
        之7地號土地上，所以上訴人有優先承買權，但是當初
        房屋使用土地沒有訂立任何契約等語（見執行卷(二)頁28
        7-288）。況上訴人或其父丙○○就系爭168之1及168之
        2土地或6建號建物均無自行利用之情形，該等土地、建
        物均係供匯裕公司工廠及倉庫使用，核與承租人係為自
        己利益占有使用租賃標的物之常情顯有未合。此外，上
        訴人復未就其所主張匯裕公司同意出租168之1及168 之
        2地號土地予丙○○或上訴人之事實，舉證以實其說，
        則其以就168之1及168之2地號土地有不定期租賃關係為
        由，據而主張優先承買權云云，亦不足採。
  (五)綜此，上訴人以其為系爭暫編29建號建物（包括系爭Ｂ建
      物及系爭Ｃ建物）之所有人，及就168之1及168之2地號土
      地有不定期租賃關係，既不足採，則其據此依土地法第10
      4條之規定，主張就暫編29建號建物所坐落之系爭土地其
      中168之1、168之2、174之2地號土地有優先承買權云云，
      自屬無據。又上訴人當庭自陳在系爭土地其中168之7地號
      土地上並無所有之建物（見本院卷頁57），嗣再具狀改稱
      ：168之7土地上有建物及駁坎為上訴人及其父僱工整修完
      成，故有優先承買權云云（見本院卷頁73），前後所述不
      一，且就其後所辯未舉證以實其說，亦不足採。
五、綜上所述，上訴人依土地法第104條之規定，訴請確認其就
    被上訴人甲○○與匯裕公司間，於96年5月24日就系爭土地
    之買賣有優先承買權存在，為無理由，應予駁回。原審為上
    訴人敗訴之判決，就被上訴人甲○○部分，並無不當；就被
    上訴人匯裕公司部分之理由雖有不同，但結論並無二致，仍
    應予維持。上訴意旨指摘原判決不當，求予廢棄改判，為無
    理由，應予駁回。
六、本件事證已臻明確，兩造其餘主張陳述及所提之證據方法，
    核與判決結果不生影響，爰不再一一論述，附此敘明。
丙、據上論結，本件上訴為無理由，依民事訴訟法第449條第1項
    、第2項、第78條，判決如主文。
中    華    民    國    97    年    5     月    21    日
                    民事第十四庭
                        審判長法  官  張  蘭
                              法  官  黃麟倫
                              法  官  鄭純惠
正本係照原本作成。
如不服本判決，應於收受送達後20日內向本院提出上訴書狀，其
未表明上訴理由者，應於提出上訴後20日內向本院補提理由書狀
（均須按他造當事人之人數附繕本）上訴時應提出委任律師或具
有律師資格之人之委任狀；委任有律師資格者，另應附具律師資
格證書及釋明委任人與受任人有民事訴訟法第466條之1第1項但
書或第2項（詳附註）所定關係之釋明文書影本。
中    華    民    國    97    年    5     月    21    日
                              書記官  劉麗芬
附註：
民事訴訟法第466條之1（第1項、第2項）：
對於第二審判決上訴，上訴人應委任律師為訴訟代理人。但上訴
人或其他法定代理人具有律師資格者，不在此限。
上訴人之配偶、三親等內之血親、二親等內之姻親，或上訴人為
法人、中央或地方機關時，其所屬專任人員具有律師資格並經法
院認為適當者，亦得為第三審訴訟代理人。


司法院資訊處製作；財團法人民間司法改革基金會備份。
